臺灣苗栗地方法院刑事判決　　　　　　　　　　　　　　九十二年度訴字第三四號
　　公　訴　人　臺灣苗栗地方法院檢察署檢察官
　　被　　　告　乙○○
　　選任辯護人　李樂濟律師
右列被告因瀆職等案件，經檢察官提起公訴 （九十年度偵字第六四四號），本院判決
如左：
    主  文
乙○○無罪。
　　理  由
壹、公訴意旨略以：乙○○係苗栗縣苗栗地政事務所第二課測量兼檢查員，主管測量
    業務，係依法令從事於公務之人員。戊○○於民國八十九年六月三日委由代書楊
    振華向苗栗地政事務所申請，就苗栗市○○段第二二二三建號建物（即門牌號碼
    ：苗栗市玉清里立德十九鄰三十號；基地坐落：苗栗市○○段第二八二之三四、
    二八二之三五地號；下稱第二二二三建號建物）為基地號勘查（申請書記載：建
    物測量申請書，申請事由勾選：基地號勘查）。乙○○於同月八日赴現場勘查時
    ，經核對同一建物前次即七十六年二月十六日之測量成果圖及戊○○申請勘查時
    所附之第二二二三建號建物的登記清冊、建築改良物所有權狀後，雖發現第二二
    二三建號建物之基地位置已由苗栗市○○段第二八二之三四、二八二之三五地號
    土地，透過不明方式遷移至附近同段第二八二之四六地號的土地，經搬遷後之建
    物，亦明顯與原建物之座向不同，且明知一般基地號勘查均係因建物之基地有合
    併或分割情事，為辦理基地號變更登記，始向地政機關申請基地號勘查，亦即建
    物在實體物理空間上並不會有移動的情況發生，而第二二二三建號建物之基地號
    勘查顯非該種情況。此時，乙○○應拒絕繼續勘查。然乙○○為直接圖利戊○○
    ，使戊○○得利用辦理基地號變更登記之方式，達成既將原建物搬移至其他土地
    ，又能繼續保留原建物主體完整，而不需拆除或另向建築主管機關申請核准搬遷
    之不法目的，竟繼續勘查，當日勘查完畢後，立即製作完成不實之測量成果圖，
    表示第二二二三建號建物之基地已由芒埔段第二八二之三四、二八二之三五地號
    土地，合併為同段第二八二之四六地號土地。又上開測量成果圖製作完成後，戊○○委託之代書楊振華，立即於同日申請上開建物之基地號變更登記，該所登記
    課之承辦人員丙○○信任上開測量成果圖上之表示，且未再度確認苗栗市○○段
    第二八二之三四、二八二之三五地號土地到底有無合併或分割情事，戊○○因而
    順利獲得在保留原建物而不需拆除或另向建築主管機關申請核准之情況下，完成
    基地號變更登記之利益。嗣於八十九年七月二十一日，臺灣苗栗地方法院民事執
    行處書記官倪文聰會同債權人林金海、前揭地政事務所測量人員庚○○等人，因
    案赴現場履勘查封時始發現上情，因認乙○○構成貪污治罪條例第六條第一項第
    四款的圖利罪及刑法第二百十三條的公務員登載不實罪云云（原起訴法條為刑法
    第一百三十一條第一項公務員圖利罪、第二百十四條使公務員登載不實罪嫌，經
    公訴檢察官更正如上）。
貳、本件公訴人認被告涉有貪污治罪條例第六條第一項第四款圖利罪及刑法第二百十
    三條之公務員登載不實罪，係以證人即臺灣苗栗地方法院民事執行處書記官謝鎮
    鍵、苗栗縣苗栗市地政事務所課長甲○○、測量員庚○○之證詞、台灣苗栗地方
    法院八十九年度民執全字第四二三號假扣押執行調查筆錄、前揭地政事務所八十
    九年六月三日、同年七月二十八日製作之建物測量成果圖二紙及八十九年七月二
    十五日栗圖謄字第０七九０八號地籍圖為主要之論據，訊據被告則堅決否認犯罪
    ，辯稱：當時以為建築物一開始即因申請登記錯誤，因而製作測量成果圖，後因
    近年推行便民措施，因此雖然申請人僅申請基地號勘查，仍測量之，然後由申請
    人持以送請登記課辦理基地號變更登記，而登記課疏於審查，准予為基地號變更
    登記。實在是因為建物直接由原來基地直接遷移到另一土地而申請基地號勘查案
    件非常少，才會以為本件基地號勘查申請案件係第一次保存登記錯誤，而製作測
    量成果圖，造成行政流程不符，有所疏失等語。
參、按犯罪事實應依證據認定之，無證據不得認定其犯罪事實，刑事訴訟法第一百五
    十四條定有明文。再事實之認定，應憑證據，如未能發現相當證據，或證據不足
    以證明，自不能以推測或擬制之方法，以為裁判基礎；又所謂認定犯罪事實之證
    據，係指足以認定被告確有犯罪行為之積極證據而言，而認定犯罪事實所憑之證
    據，雖不以直接證據為限，間接證據亦包括在內，然而無論直接或間接證據，其
    為訴訟上之證明，須於通常一般人均不致有所懷疑，而得確信其為真實之程度，
    始得據以為有罪之認定，倘其證明尚未達到此一程度，而有合理懷疑存在時，事
    實審復已就其心證上理由予以闡述，敘明其如何無從為有罪之確信，因而為無罪
    之判決，尚不得任意指為違法，最高法院分別著有二十九年度上字第三一○五號
    、四十年度台上字第八六號、七十六年度台上字第四九八六號判例可供參考。
肆、就公訴人起訴之犯罪事實，本院認為被告無罪之理由，詳述如後：
一、被告乙○○對於其係苗栗縣苗栗地政事務所第二課測量兼檢查員，主管測量業務
    ，於八十九年六月八日，就申請人委託代書己○○所屬代書楊振華申請苗栗市○○段第二二二三建號建物為基地號勘查案件，發現上開地段地號上之第二二二三
    建號建物之基地位置坐落在第二八二之四六地號土地上，於當日勘查完畢後，即
    製作完成測量成果圖，表示第二二二三建號建物之基地，於地政事務所規定之如
    附件的制式測量成果圖上記載變更事項前：坐落在苗栗市○○段第二八二之三四
    、二八二之三五地號土地；變更事項後：坐落在同上段第二八二之四六地號土地
    。並由申請人戊○○委請的代書楊振華持其製作的測量成果圖，向該所登記課申
    請基地號變更登記，經登記課承辦人員丙○○准予登記，完成基地號變更登記。
    後因本院民事執行處書記官倪文聰於八十九年七月二十一日，會同債權人林金海
    、前揭地政事務所測量人員庚○○等人，因假扣押聲請，到現場履勘進行查封程
    序始發現上情之事實，於偵查中及本院審理時坦白承認（九十年度偵字第六四四
    號卷第六頁至第七頁），並有證人即本法院民事執行處書記官謝鎮鍵（偵查卷第
    四二頁）、苗栗縣苗栗市地政事務所課長甲○○、測量員庚○○（偵查卷第四二
    頁與第四三頁中間，該日筆錄第三頁）於偵查中及本院審理時到庭證述屬實，亦
    有前揭地政事務所八十九年六月三日、同年七月二十八日製作之建物測量成果圖
    二紙及八十九年七月二十五日栗圖謄字第０七九０八號地籍圖、苗栗縣地政事務
    所函（本院卷第三九頁、第一三二頁至第一四一頁）可資對照，上開被告承認之
    事實，堪認為真。
二、承前所述，被告於前開時間、地點實施基地號勘查後，製作如附件所示之苗栗縣
    苗栗市地政事務所建物測量成果圖之事實為真，經查：
（一）有關圖利罪部分：
(1)按圖利罪須有為自己或第三人圖取不法利益之犯意，而有無圖利犯意，須依証據認
  定之。不得以公務員所為失當行為之結果，使人獲不法利益，即推定該公務員自始
  即有圖利他人之犯意（最高法院七十八年度台上字第一五七一號判決參照）。又貪
  污治罪條例第六條第一項第四款規定，依據法令從事公務之人員，對於非主管或監
  督之事務，利用職權機會或身分圖利罪，必須行為人之身分，對於該事務有某種影
  響力，而據以圖利。又利用機會圖利，亦必須行為人對該事務，有可藉憑影響之機
  會，方屬相當。該條款之圖利罪，不得僅以公務員所為之失當行為，可能使人獲得
  不法之利益，遽行推定該公務員自始即有圖利他人之犯意，且須所圖者為不法之利
  益，方屬構成。因此本件基地號勘查申請案件，係因建物登記所有權人戊○○之先
  生陳鏡峰，將第二二二三建號建物從芒埔段第二八二之三四、二八二之三五地號土
  地上遷移到同段第二八二之四六地號土地，並委託代書己○○所屬代書楊振華辦理
  基地號勘查及基地號變更登記（本院卷第一三三頁到第一三六頁屬於基地號變更登
  記文件，第一三七頁至第一四一頁是基地號勘查），因此被告所製作如附件所示之
  測量成果圖，係依據第二二二三建號建物的現狀記載，在被告製作完成附件所示之
  測量成果圖後，仍須依該地政事務所之行政程序，送請該所第二課課長甲○○核定
  ，始能定案。雖證人甲○○於本院審理中證述，通常會註明基地號變更的原因（詳
  見本院審理筆錄第六頁第一行），而被告所製作之測量成果圖除登載前開變更事項
  前、變更事項後的地號外，並沒有註明基地號變更的原因，本件基地號勘查申請案
  件，係因戊○○的先生陳鏡峰將第二二二三建號建物從第二八二之三四、三五地號
  遷移到同地段第二八二之四六地號土地，並非一般因土地合併、分割或第一次保存
  登記錯誤而申請基地號勘查，因此被告之長官即第二課課長甲○○，於審核被告所
  製作之測量成果圖，發現僅登載變更事項前、變更事項後，並未為基地號變更之原
  因記載，應基於主管負責審核之職權，簽註意見，方可完成核發測量成果圖。因此
  本件如附件所示之測量成果圖，並非被告基於測量兼檢查員的身分可以單獨核發，
  即非被告權責所能決定。因此被告及其課長甲○○疏於發現第二二二三建號建物從
  苗栗市○○段第二八二之三四、二八二之三五地號土地遷移到同段第二八二之四六
  地號土地的不當，參照上開判決意旨，實難逕認被告有圖利申請人戊○○之犯意。
(2)又有關將建物搬遷後，再申請基地號勘查測量的申請案，依據證人甲○○於九十一
  年十月二十五日在台灣苗栗地方法院檢察署之證述，不會很多，大部分基地號勘查
  案件多是土地分割或合併，地號有異動，或是當事人自己發現不符登記錯誤而申請
  。目前將建物整個遷移而申請基地號勘查，只有本案（詳見偵查卷第二十頁第三行
  、本院審判筆錄第七頁第四行）；且證人己○○於九十二年五月六日到庭證述：因
  土地全部是戊○○的，建物放在那裏都是屬於她的，所以我們沒有對法律作深入的
  研究，也不清楚詳細法規，當時只要確認苗栗市○○段第二八二之三四、二八二之
  三五地號土地上沒有第二二二三建號建物即可（本院卷第五二頁至第五三頁），顯
  見將現有房屋從原有土地上遷移到另一土地上，再向地政事務所申請地號勘查之情
  形，在該地政事務所承辦案件中甚為少見，且戊○○申請基地號勘查主要用意在證
  明第二八二之三四、三五地號土地上沒有建物而已。另外依據苗栗縣政府九十三年
  二月十九日府地測字第０９３００１６６１０號函，就建物搬遷後之基地號勘查測
  量申請案，並無相關之地政法令或地政主管機關之行政釋示可稽，僅有二則建築主
  管機關之內政部77.1.18七七台內營字第561942號函及66.8.3台內營字第748489 號
  函之行政解釋而已（偵查卷第六九頁、本院卷第一○四頁至第一○五頁），因此被
  告辯稱：前往辦理戊○○申請基地號勘查時，無法知悉申請人將第二二二三建號建
  物從芒埔段第二八二之三四、二八二之三五地號土地上遷移到同段第二八二之四六
  地號土地上，因此種情形甚少，對於此項業務尚非熟悉，導致本件基地號勘查案件
  ，發生行政疏失等情，是有其可能性。
(3)證人戊○○於本院民事執行處開庭調查時陳稱：八十八年十二月五日申請嘉義縣長
  沖房屋遷移公司搬遷，於八十八年十二月二十五日搬完，八十九年六月三日申請基
  地號勘查，測量日期為八十九年六月八日等情（詳見八十九年度民執全字第四二三
  號卷第六九頁），此與卷附建物測量申請書、土地登記申請書所載相符（本院卷第
  一三三頁、第一三七頁），勘認其證述為真，故被告到現場勘查時，第二二二三建
  號建物已經搬遷六個月之久，是否可以發現第二二二三建號建物已經從第二八二之
  三四、三五地號遷移到第二八二之四六地號，且被遷移建物與目前存在建物是同一
  棟建物？依被告陳稱其承辦基地號勘查之作業流程，為先檢附第二二二三建號建物
  的前次即七十六年二月十六日之測量成果圖，及戊○○申請勘查時所附之第二二二
  三建號建物登記清冊、建築改良物所有權狀（詳見本院卷第一三七頁至第一四一頁
  ），加以審核後，才為基地號勘查（申請書記載：建物測量申請書，申請事由勾選
  ：基地號勘查）而言，其理應知悉第二二二三建號建物已從第二八二之三四、三五
  地號遷移到第二八二之四六地號上。且證人甲○○、羅錦棠均陳稱，任何人都可以
  發現第二二二三建號建物之基地位置已由苗栗市○○段第二八二之三四、二八二之
  三五地號土地，透過不明方式遷移至附近同段第二八二之四六地號土地上，因遷移
  後的建物，會明顯與原建物之座向不同，且一般基地號勘查均係因建物之基地有合
  併或分割情事，為辦理基地號變更登記，始向地政機關申請基地號勘查（詳見本院
  審理筆錄第六頁）。而本件基地號勘查並非基於土地之分割或合併，理應辦理建物
  滅失登記（詳見本院執行卷第五四頁至第五七頁庚○○之證詞），但被告竟會認為
  是第一次保存登記錯誤，而製作測量成果圖讓申請人戊○○委託之代書持向該所登
  記課辦理基地號變更登記，足認被告確有疏失，且證人甲○○在本院審理時亦證稱
  ：被告處理本件申請案件確實有疏忽，另外，苗栗縣政府也函覆本院稱：被告確實
  有行政疏失（詳見審判筆錄第六頁、本院卷第九二頁、審理筆錄第六頁），顯證被
  告在本件基地號勘查確實有行政上不當之處，但此種因專業判斷錯誤而導致行政處
  置失當的行為，在該地政事務所甚為少見，法令規定亦不多，被告稱基於便民策施
  ，仍製作測量成果圖，復因其課長疏於審核，讓申請人持該測量成果圖向地政事務
  所登記課申請基地號變更外，復因該所登記課承辦人亦疏於審查本件基地號變更之
  原因，對於被告所製作之測量成果圖，如果無法知悉變更登記之原因，應通知補正
  、簽註意見或駁回登記（有苗栗縣政府93.2.19函覆第(六)項說明可稽；本院卷第九
  一頁參照），而逕為准予完成基地號變更登記，因此讓戊○○獲得建物執照，屬於
  一連串之行政疏失行為，尚難以此即斷定被告有圖利之故意。
(4)再者本件基地號勘查申請人戊○○、其夫丁○○、承辦代書己○○於九十二年五月
  六日在本院隔離訊問時，均一致證稱，未將建物搬遷之事告知被告，丁○○夫婦亦
  不認識被告，代書己○○亦未指定由被告辦理測量，亦未與被告有何期約或其他不
  當利益，因此並無證據足以證明前開證人與被告熟悉，事前有收賄，事後有勾串等
  情形，亦無證據足以證明被告明知其辦理上開基地號勘查時，已經知道第二二二三
  建號建物直接從第二八二之三四、三五地號土地遷移到第二八二之四六地號土地上
  。如前所述，被告有行政上疏失，但尚未有足夠證據足以認定其有何違背法令，圖
  利申請人戊○○之動機與主觀犯意。縱然被告在本件基地號勘查案件，在行政程序
  上有瑕疵，但被告依據現場測量結果，將第二二二三建號建物實際坐落基地號及變
  更前之地號，一併載明於建物測量成果圖，除正確反映目前建物坐落於第二八二之
  四六地號土地之現狀外，以其測量員的權責，實難單獨核發附件之測量成果圖，因
  此難論有圖利申請人之故意。
(5)雖然申請人所有不動產嗣後於八十九年七月二十一日被債權人林金海實施假扣押查
  封，但證人丁○○及己○○在本院開庭時均證稱，事先不知情。本件連申請人及承
  辦代書都不知有強制執行程序，又如何苛求被告事先知悉申請人以此方法逃漏查封
  登記？況且依據假扣押之相關規定，只要屬於申請人劉麗芬的財產都可以指封，該
  建物雖遷移，但仍在其土地上，且又未做滅失登記，因此申請人劉麗芬無法以遷移
  建物申請基地號變更登記之方式，逃避假扣押查封登記，且本院民事執行處書記官
  謝鎮鍵在偵查中亦證稱：八十九年八月十一日查封第四六地號土地，發現有第二二
  二三建號建物（偵查卷第四一頁），益證本件建物之遷移並不影響債權人聲請假扣
  押之保全程序，何況該建物之遷移係經過債權銀行之同意（詳見本院八十九年度執
  全字第四二三號執行卷七五頁銀行函文），因此亦難以認定被告有圖利申請人劉麗
  芬之故意。
(6)又所謂圖利者，係指不法利益而言，本件申請人戊○○及其配偶陳鏡峰為出賣第二
  二二三建號建物的基地予證人即承買人黃文忠，但黃文忠不要建物（詳見本院卷第
  四三頁、第五十頁至第五一頁），因此陳鏡峰想出搬遷建物方法，雖因不諳法令，
  未按建築管理之行政函示，向建管機關辦理建物搬遷之核可，惟其已事先徵得該建
  物抵押權人新竹國際商銀之同意，且遷移建物到申請基地號勘查相距六月之久，申
  請人戊○○所有之建物遷移到其所有的土地上，建物搬遷前後之基地均為申請人所
  有，並未移轉過戶，顯見並非為非法脫產，亦未因建物搬遷而獲有高於搬遷前之何
  種不法利益，此觀證人丁○○證稱：有關原建物基地第二八二之三四、二八二之三
  五地號土地二筆，因無建物存在價格比較低；證人己○○於本院開庭時證稱：有關
  第二八二之三四、二八二之三五地號土地，有房子與沒房子之地價，針對土地是沒
  有差異即明，因此申請人並無利潤之增加，亦難認為被告有間接圖利戊○○不法利
  益，使第二八二之三四、二八二之三五地號土地，因此變更登記為無地上建物之空
  地，而獲得提高土地價值利益，便利其高價出售，以免遭低於市價拍賣，或認為被
  告有直接圖利戊○○，使其順利獲得在保留原建物而不需拆除或另行向建築主管機
  關申請核准之情況下，完成基地號變更登記之利益，且依據一般人之經驗，建物連
  同基地出售之價額應高於基地單獨出售，申請人既然未獲不法的利益，被告自無圖
  利可言。本件申請人戊○○所委託具有專業之代書己○○、楊振華，都不知道應該
  依循何種法令辦理基地變更登記，始為正確合法，因此亦難以認定申請人戊○○主
  觀上有以此方法圖謀不法之目的，更難以證明被告有此圖利之故意。
（二）有關公務員登載不實罪部分：
 (1)按刑法第二百十三條不實登載公文書罪之成立，除客觀上公務員在其職務上所掌
   公文書，有為虛偽不實之登載行為，且足生損害於公眾或他人外，其在主觀上須
   明知為不實。所謂明知係指直接故意而言，若為間接故意或過失，均難繩以該條
   之罪（參照最高法院六十九年度台上字第五九五號判例、四十六年度台上字第三
   七七號判例）；又刑法第二百十三條之偽造文書罪，係以公務員明知為不實之事
   項登載於其所掌公文書為構成要件，如僅係辦理不當，而其所登載之事項並非不
   實時，雖應負行政上責任，尚難遽論以該條之罪（參照最高法院十九年度上字第
   五００號判例）。
(2)如前所述，被告在前往測量前，並不知申請人戊○○係以建物搬遷方式，變更其建
  物坐落之基地，聲請建物測量，而依第二二二三建號建物實際坐落基地位置，製作
  勘測結果，一併載明變更事項前基地為苗栗市○○段第二八二之三四、二八二之三
  五地號，變更事項後基地為苗栗市○○段第二八二之四六地號，並未記載基地號變
  更之『原因』，又如前所述，被告辦理本件基地號勘查確實有行政上疏失，惟該建
  物測量成果圖亦係正確反映目前第二二二三建號建物實際坐落地號為二八二之四六
  ，因此被告未註明基地號變更之原因係合併、分割或登記錯誤，雖有所疏失，但並
  非所謂的公務員登載不實。此外亦無積極證據足資證明被告有明知該土地已遷移，
  而故意為合併、分割、登記錯誤而為本件基地號勘查及測量，而故意核發測量成果
  圖，因此尚難令其負刑法第二百十三條公務員登載不實事項於所掌公文書之罪。
三、綜上所陳，本案實為申請人戊○○的配偶陳鏡峰為出售土地，將第二二二三建號
    建物直接從第二八二之三四、三五地號遷移到第二八二之四六，因申請人夫婦及
    委任代書己○○、楊振華均不諳法令，未依前揭規定向建管機關申請許可，即向
    地政機關申辦基地號變更勘查，而被告受理該測量案件時，亦未能詳查其基地號
    變更之原因，而有行政疏失（參照苗栗縣政府93.2.19函覆末頁所載處理意見欄
    ）而製作測量成果圖，之後所屬課長亦未盡審核職責，因而核發附件之測量成果
    圖。申請人再持上開測量成果圖，直接申請基地號變更登記，而登記課承辦人員
    亦疏於審核基地號變更登記之資料，准予申請人申請基地號變更登記，因而與法
    律規定程序不符（詳見偵查卷第三四頁）。被告亦因此行政疏失，經苗栗地政事
    務所於九十年九月十二日記申誡一次（詳見本院卷第三九頁所附苗栗地政事務所
    92.12.31函）。如前所述，被告毫無圖利申請人之動機與犯意，更未有明知為不
    實事項，登載於職務上所掌公文書之建物測量成果圖，申請人亦未因此獲有不法
    利益，被告所為尚與貪污治罪條例第六條第四款及刑法第二百十三條所規定的犯
    罪構成要件不相當，被告上開所辯並無圖利之犯意及登載不實之詞應堪採信。此
    外，本院復查無其他積極證據足認被告確有公訴人所起訴的犯行，參照前開說明
    ，自應為被告無罪之諭知。
據上論斷，應依刑事訴訟法第三百零一條第一項，判決如主文。
中　　　華　　　民　　　國　　九十三　　年　　　四　　　月　　 十六 　　日
                                臺灣苗栗地方法院刑事第三庭
                                     審判長   法  官  劉  興  浪
                                              法  官  蔡  志  宏
                                              法  官  張  珈  禎
右正本證明與原本無異
如不服本判決，應於判決送達後十日內向本院提出上訴狀（應附繕本），上訴於臺灣
高等法院臺中分院。
                                              書記官  盧  俊  良
中      華      民      國    九十三    年      四      月      十六    日
